【裁判字號】    98,消債更,26
【裁判日期】    980611
【裁判案由】    更生事件
【裁判全文】
臺灣臺北地方法院民事裁定            98年度消債更字第26號
聲  請  人
即債務人    甲○○
                        樓
上列當事人因消費者債務清理事件聲請更生，本院裁定如下：
    主  文
聲請駁回。
聲請費用由聲請人負擔。
    理  由
一、按債務人與金融機構協商成立者，不得聲請更生或清算，但
    因不可歸責於己之事由，致履行顯有重大困難者，不在此限
    ；本條例施行前，債務人依金融主管機關協調成立之中華民
    國銀行公會會員辦理消費金融案件無擔保債務協商機制與金
    融機構成立之協商，準用前項之規定，消費者債務清理條例
    第151條第5項、第6項分別定有明文。又聲請更生或清算不
    合程式或不備其他要件者，法院應以裁定駁回之，但其情形
    可以補正者，法院應定期間先命補正，復為同條例第8條所
    明定。
二、本件債務人聲請更生之意旨略以：其有不能清償債務情事，
    前已提出債權人清冊，以書面向最大債權金融機構請求共同
    協商債務清償方案，協商成立並約定每月償還新臺幣（下同
    ）24,789元，每月收入扣除依協商條件應清償之金額，無法
    維持最低生活，有不可歸責於己之事由，致履行顯有重大困
    難，故依法聲請更生云云。經查：
    (一)查債務人依自己之清償能力，與債權人協商按月分期清償
      之金額，於未受債權人強暴、脅迫或詐欺情形下，應係基
      於自由意識，與債權人簽訂協議書並約定每月償還金額，
      且債權人所計算出之每月攤還金及擬定之協議書，尚須債
      務人簽名寄回或以其他方法表示同意，該項協議始謂成立
      ，並非債權人單方意思表示即可讓協議成立。是債務清償
      方案成立後，固由債務人按其條件履行，惟需於其後發生
      情事變更，在清償期間收入或收益不如預期，致該方案履
      行困難甚或履行不能，因不可歸責於己，始能依本條例第
      151條第5項但書之規定聲請更生或清算。此項規定旨在避
      免債務人任意毀棄已成立之協商，濫用更生或清算之裁判
      上債務清理程序，蓋以債務清償方案係經當事人行使程序
      選擇權所為之債務清理契約，債務人自應受該成立之協議
      所拘束。
    (二)債務人於本條例施行前，依金融主管機關協調與中華民國
      銀行公會會員即債權人台新國際商業銀行（下稱台新銀行
      ）辦理消費金融案件無擔保債務協商，與之成立協商還款
      方案係約定每月繳納協商款項24,789元，分240期，利率
      為5.5％，自95年9月起繳款等情，有協議書、無擔保債務
      還款計劃在卷可稽。債務人雖主張其目前收入不豐，每約
      薪資約20,000元，伊無力負擔該還款金額云云，惟依最大
      債權銀行安泰銀行具狀陳報：「因相對人協商期間之無擔
      保負債金額達360餘萬，雖其每月願意按月清償2萬元，然
      因負債過高無法同意相對人之償還方案。經兩造雙方協調
      後，債務人同意於95年9月起，每月10日償還24,789元，
      惟卻於96年2月起即未依約履行。」由此得知，債權銀行
      提供債務人之協商還款方案，雖與債務人之還款能力有所
      出入，惟債務人已有充分之契約審閱期，其已先行考量日
      後還款能力，進而同意還款條件並簽署協議書，今債務人
      事後無法履約乃係當時自願協商之結果，並非不可歸責於
      己之事由所致。從而，債務人以成立協商後，因不可歸責
      於己之事由導致履行顯有重大困難等情，提出本件更生之
      聲請，實屬無據。
三、又更生清算之聲請係責任財產制度下最後手段，並須以債務
    人實質已不能清償者為限，此亦為本法第3條所明定，債務
    人年約32歲，正值年輕力壯，僅須積極工作則穩定收入當屬
    可期，復加以債權人依其能力及負擔適度調整清償條件，則
    債務人所積欠之債務即不生不能清償之情形。債務人既於本
    條例施行前與債權銀行成立協商，如事後債務金額有所變更
    或有有履行不便之情形，認清償方案應予適當調整，非不可
    經由本條例所規定之協商程序，再與債權人重新協商，訂定
    適當可行之清償方案，且依97年5月中華民國銀行公會決議
    ，金融機構就曾經參加95年度債務協商毀諾客戶提供「個別
    協商一致性方案」及對有繳款困難之債務協商持續履約客戶
    提供「變更債務協商協議書方案」，債務人自當循此途徑以
    求解決，方符合本條例兼顧保障債權人公平受償及重建復甦
    債務人經濟生活之立法目的。是債務人於協商毀諾後，尚有
    再次與債權銀行重行協商之可能。
四、綜上所述，本件債務人並非因不可歸責於己之事由，致履行
    協商顯有重大困難，其聲請更生自屬要件不備，且又無從補
    正，依首揭條文之意旨，應駁回其更生之聲請，爰裁定如主
    文。
中    華    民    國    98    年    6    月     11    日
                民事庭        法  官   謝明珠
以上正本係照原本作成。
如不服本裁定，應於裁定送達後10日內，以書狀向本院提出抗告
，並繳納抗告費新臺幣1,000元。
中    華    民    國    98    年    6    月     11    日
                              書記官   林美嘉


司法院資訊處製作；財團法人民間司法改革基金會備份。
